【裁判字號】    90,上更(一),6
【裁判日期】    900627
【裁判案由】    分割共有物
【裁判全文】
台灣高等法院臺中分院民事判決  九十年度上更(一)字第六號
      上  訴  人  ｐ○○○(即.
                  ｒ○○○即.
                  ｏ○○
                  ｈ○○
                  Ｄ○○
                  宙○○
                  ｔ○○○即.
                  Ｈ○○
                  丁  ○
                  Ｗ○○
                  ｃ○○
                  ｑ○○
                  ｂ○○
      視同上訴人  亥○○
                  Ｙ○○
                  Ｅ○○
                  Ｎ○○
                  Ｏ○○
                  Ｌ○○
                  Ｐ○○
                  Ｊ○○
                  酉○○
                  ｎ○○
                  申○○
                  戌○○
                  ａ○○
                  ｆ○○
                  ｅ○○
                  甲  ○
                  戊  ○
                  Ａ○○
                  ｌ○○
                  ｊ○○
                  Ｒ○○
                  Ｔ○○
                  Ｓ○○
                  Ｑ○○
                  Ｖ○○
                  Ｕ○○
                  壬○○
                  ｓ○○
      被  上訴人  Ｋ○○
                  Ｇ○○
                  Ｚ○○
                  Ｉ○○
                  地○○
                  子○○
                  癸○○
                  巳○○
                  午○○
                  未○○
                  ｉ○○
                  黃○○
                  玄○○
                  宇○○
                  ｇ○○
                  乙  ○
                  丑○○
                  ｋ○○
                  辛○○
                  Ｍ○○
                  ｍ○○
                  Ｃ○○
                  ｄ○○
                  Ｂ○○
                  丙○臣
                  丙○鐘
                  丙  ○
                  Ｘ○○
                  庚  ○
                  己  ○
                  天○○
                  Ｆ○○
                  寅○○
                  卯○○
右當事人間分割共有物事件，上訴人對於中華民國八十一年十一月二日臺灣臺中地方
法院八十一年訴字第七一０號第一審判決，提起上訴，判決後經最高法院發回更審，
本院判決如左：
    主    文
原判決廢棄。
被上訴人在第一審之訴駁回。
第一、二審訴訟費用由被上訴人負擔。
      事      實
本件未經言詞辯論，依兩造於準備程序之聲明及陳述如左：
甲、上訴人方面：
一、聲明：
  (一)原判決廢棄，被上訴人在第一審之訴駁回。
  (二)坐落南投市○○段一ＯＯ九號（分割前地號）土地共有人依原判決所為之繼承
      及分割登記應予塗銷。
  (三)如無法為右二項判決時，請另依公平之方法分割系爭土地。
二、陳述：
  (一)被上訴人於原審所列上訴人之住址均屬錯誤，致上訴人均未收受原審之判決正
      本，本件尚未確定，上訴人之上訴，均屬合法。
  (二)系爭土地共有人白子張係於民國（以下同）六十一年一月十九日死亡（原審卷
      一第二十頁），其長男白執禮則先於五十八年十二月三十日死亡（原審卷一第
      二十頁），依民法第一千一百四十條規定，白執禮之應繼分，應由白執禮之直
      系血親卑親屬白茂森等人代位繼承，白執禮之配偶戌○○並無代位繼承權，被
      上訴人起訴，竟列戌○○為當事人，其當事人適格顯有欠缺，原審就上開訴訟
      要件未予詳查，逕為實體判決，其訴訟程序自屬有重大瑕疵。
  (三)視同上訴人酉○○(即原審被告之一)早已於起訴前之五十八年二月二十三日，
      病逝於美國新墨西哥州，酉○○於本件起訴時已死亡，即無當事人能力，不得
      為訴訟當事人，原審未察，竟將之列為當事人，並對之為判決，顯有違民事訴
      訟法第二百四十九條第一項第三款之規定，而有廢棄發回之原因，且分割共有
      物之訴為必要共同訴訟，其訴訟標的對各共有人必須合一確定，玆當事人之一
      之酉○○於起訴時已死亡，無當事人能力，就具體訴訟已無實施訴訟之權能，
      此項欠缺，又無從補正，應駁回被上訴人在第一審之訴，原審未予駁回，判決
      准許分割，自應由上級審法院將原判決廢棄發回原法院。又系爭土地業經依判
      決結果辦妥繼承登記及分割登記，若鈞院將原判決廢棄發回原法院，則上開繼
      承登記及分割登記均應予以塗銷。
  (四)原判決將附圖編號２９．３０部分分歸白子張、白永宗之繼承人保持共有，卻
      將之分隔兩處，顯然影響土地之有效利用，難謂公平，請另依公平方法分割。
三、證據：提出戶口名簿影本十件、身分證影本一件、死亡證明書影本（英文、中文
    ）各一件、經北美事務協調委員會駐紐約辦事處認證之死亡證明書影本一件、酉
    ○○結婚證書中文譯本之影本及結婚證書英文本影本各一件為證。
乙、視同上訴人Ｅ○○、Ｌ○○、Ｏ○○、Ｙ○○均請求按原判決所示方法分割。
丙、被上訴人方面：
一、被上訴人白真枰、Ｉ○○、地○○、巳○○、辰○○、辛○○、Ｍ○○、Ｃ○○
    均請求按原判決所示方法分割。
二、被上訴人ｋ○○請求依原判決所採附圖甲案所示方法予以分割，並以書狀陳述略
    以：被上訴人於起訴時曾調閱酉○○之戶籍謄本載明已遷出國外，至遷往何處，
    被上訴人無從查悉，遂以利害關係人之身份聲請台灣台北地方法院指定酉○○之
    財產管理人為白李素珠；白李素珠並願意代收上訴人宙○○、白瓊華、Ｈ○○等
    之傳票、判決書。另上訴人ｐ○○○等人之地址係由其送達代收人即視同上訴人
    甲○提供，並向原審法院陳明在卷，原審判決亦是由白李素珠及視同上訴人甲○
    代收，應已生合法送達之效力，縱事後上訴人等否認曾授權視同上訴人甲○代為
    收取訴訟文書，亦僅為彼等間互有損害賠償之問題，對於已合法送達之效力，並
    不生影響。是原審訴訟程序縱有瑕疪，惟對上訴人之權利並無實質影響，上訴人
    之上訴為不合法。
三、其餘被上訴人未於準備程序期日到場，亦未提出書狀作何聲明或陳述。
      理      由
一、本件分割共有物事件，其訴訟標的對於共同訴訟之各人，必須合一確定，依民事
    訴訟法第五十六條第一款規定，上訴人ｐ○○○、ｒ○○○、ｏ○○、ｈ○○、
    Ｄ○○、宙○○、ｔ○○○、Ｈ○○、丁○、Ｗ○○、ｃ○○、ｑ○○、ｂ○○
    上訴之效力及於同造當事人全體，其餘上訴人雖未據對原判決聲明不服，亦視為
    己為上訴，應併列為上訴人。
二、按指定送達代收人之陳明，限於該應受送達之當事人或代理人始有權為之，民事
    訴訟法第一百三十三條第一項定有明文。上訴人ｐ○○○、ｒ○○○、ｏ○○、
    ｈ○○、Ｄ○○、宙○○、ｔ○○○、Ｈ○○、丁○、Ｗ○○、ｃ○○、ｑ○○
    、ｂ○○等人係分別住居於附表所示之地址（見原審卷三第三十三至五十頁），
    其等於原審亦未陳明指定訴外人白李素珠、視同上訴人甲○為送達代收人或委任
    、白李素珠、視同上訴人甲○為訴訟代理人，原法院竟分別向附表所示之錯誤地
    址送達判決正本，雖上訴人宙○○、ｔ○○○、Ｈ○○由白李表珠代收文書之送
    達，上訴人ｐ○○○、ｒ○○○、ｏ○○、ｈ○○、Ｄ○○、ｃ○○、ｑ○○、
    ｂ○○等人由視同上訴人甲○代收文書之送達，亦不生合法送達之效力。經原法
    院於八十四年十二月二十八日重為送達，分別於八十五年一月十日起至同年二月
    二十九日止，送達於上訴人收受（原審卷第五十四至八十五頁），而上訴人提起
    本件上訴之日期為八十四年九月十三日（發回前本院卷一第四頁），其上訴之日
    期係在收受判決正本之前，依民事訴訟法第四百四十條規定，上訴人於判決宣示
    後送達判決正本前之上訴，亦生上訴之效力。雖原法院於八十四年二月二十日，
    就本件曾核發判決確定證明書，惟於八十五年三月二十二日，查明案件尚未確定
    ，即將先前所核發之判決確定證明書予以撤銷（原審卷三第九十頁），足見本件
    尚未確定，上訴人之上訴為合法，均先予敘明。
三、本件被上訴人起訴主張：坐落南投市○○段一ＯＯ九號土地為兩造所共有，並無
    不能分割之情形，兩造亦未訂有不分割之期限，又無法協議分割，上訴人ｑ○○
    、ｂ○○、ａ○○、ａ○○、白嘉雲、ｅ○○、白碧梅、白杉池、ｈ○○、白竹
    目、甲○、戊○、白篦、Ａ○○、丁○、Ｗ○○、ｌ○○、ｊ○○、Ｒ○○、Ｔ
    ○○、Ｓ○○、Ｑ○○、Ｖ○○、壬○○、ｓ○○、戌○○、ｃ○○、Ｕ○○就
    彼等繼承白子張於上開土地之應有部分，上訴人Ｊ○○、白瓊華、酉○○、ｎ○
    ○、宙○○、Ｈ○○、申○○就彼等繼承白永宗於上開土地之應有部分，均未辦
    理繼承登記，求為判命上開上訴人等辦理繼承登記後，為分割共有土地，並命上
    訴人就分割結果，協同辦理分割登記之判決。
四、按民法第六條規定：「人之權利能力，始於出生，終於死亡」，民事訴訟法第四
    十條第一項規定：「有權利能力者，有當事人能力」，故原告起訴時，被告已死
    亡者，原告之訴即因欠缺訴訟要件而為不合法，法院應依民事訴訟法第二百四十
    九條第一項第三款規定，以裁定駁回之（最高法院七十年台上字第四二九七號判
    決參照）。本件視同上訴人酉○○已於四十五年遷出美國（發回前本院卷一第一
    二七頁），五十八年二月二十三日死亡，有美國新澤西洲格林利治衛生處戶政局
    所出具，經北美事務協調委員會駐紐約辦事處認證之死亡證明書影本附卷可稽（
    發回前本院卷一第一三七至一三九頁、第一五Ｏ頁），則被上訴人於八十一年五
    月五日提起本件訴訟時，視同上訴人酉○○已因死亡而無當事人能力，且無可承
    認之訴訟行為，亦不發生補正問題，依上開說明，自應裁定駁回被上訴人在第一
    審之訴，乃原審竟為實體判決，判命視同上訴人酉○○應就系爭土地辦理繼承登
    記，並將附圖編號２９．３０所示部分土地分歸視同上訴人酉○○與Ｊ○○等人
    按應繼分比例保持共有，即有未合。按共有物之分割，於共有人全體有法律上之
    利害關係，必須全體為之，故請求分割共有物之訴，屬民事訴訟法第五十六條第
    一項所謂訴訟標的對於共同訴訟之各人，必須合一確定者，原告應以其他共有人
    全體為被告，當事人之適格，始無欠缺。又當事人之適格為訴權存在要件之一，
    當事人適格如有欠缺，其訴權存在之要件亦即不能認為具備，法院自應認其訴為
    無理由予以駁回。本件視同上訴人酉○○之父白永宗係於七十一年三月十二日死
    亡（原審卷第二十之一頁），白永宗之遺產依法應由白永宗之子女酉○○、ｎ○
    ○、宙○○等人共同繼承，其中酉○○（視同上訴人）已先於其父白永宗死亡，
    又酉○○亡時，遺有一女白玲瑛等情，亦據上訴人即酉○○之弟申○○陳述在卷
    。則酉○○之應繼分，依民法第一千一百四十條規定，應由其直系血親卑親屬即
    女兒白玲瑛代位繼承，被上訴人於原審起訴，未列酉○○之女為被告，反而以死
    亡之酉○○為被告，其當事人適格顯有欠缺。被上訴人ｋ○○雖抗辯於起訴時曾
    調閱酉○○之戶籍謄本載明已遷出國外，至遷往何處，被上訴人無從查悉，遂以
    利害關係人之身份聲請台灣台北地方法院指定酉○○之財產管理人為白李素珠云
    云。惟查被上訴人提起本件分割共有物訴訟時，申○○及部分共有人均已知酉○
    ○死亡之事實，已據上訴人申○○於本院陳述明確。且按失蹤人未置財產管理人
    者，又不能依非訟事件法第四十九條第一項規定定財產管理人時，法院依利害關
    係之聲請，選任財產管理人，同條第二項固定有明文。然所謂失蹤人者，係指生
    死有無不明。被上訴人提起本件分割共有物訴訟時，已知酉○○死亡，僅係未能
    取得其死亡證明書而已，復據證人即被上訴人ｋ○○之配偶蘇綠蘋於本院證述明
    確。蘇綠蘋並證稱係原審法院判決分割後，經其向地政機關聲請分割登記，地政
    機關要求補正酉○○資料，始向酉○○戶籍所在的台北地院聲請指定酉○○財產
    管理人等語，然迄未提出任何選任酉○○財產管理人之裁定，以為證明。且縱有
    選任酉○○財產管理人乙事，揆諸上開說明，亦於法不合。而酉○○死亡時，既
    有繼承人，已如上述，被上訴人於原審起訴，未列酉○○之女為被告，其當事人
    適格即有欠缺。又共有人白子張係六十一年一月十九日死亡（原審卷一第二十頁
    ），其長男白執禮則先於五十八年十二月三十日死亡（原審卷一第二十頁），依
    民法第一千一百四十條規定，白執禮之應繼分，應由白執禮之直系血親卑親屬白
    茂森等人代位繼承，白執禮之配偶戌○○並無代位繼承權，被上訴人起訴，竟列
    戌○○為當事人，其當事人適格亦有欠缺。依上說明，被上訴人之起訴在法律上
    顯無理由，應予判決駁回。原判決未察，仍准被上訴人之請求，為分割共有物之
    實體判決，自有未當。上訴論旨，以此指摘原判決不當，求予廢棄，洵無不合，
    本院爰不經言詞辯論，逕為廢棄原判決，並駁回被上訴人在第一審之訴。
五、據上論結，本件上訴為有理由，依民事訴訟法第四百五十條、第四百六十三條、
    第二百四十九條第二項、第七十八條、第八十五條第一項前段，判決如主文。
中      華      民      國    九十      年      六      月    二十七    日
~B1民事第二庭審判長法  官  童有德
~B2                法  官  蔡秉宸
~B3                法  官  翁芳靜
右為正本係照原本作成。
如對本判決上訴，須於收受判決送達後二十日內向本院提出上訴書狀，其未表明上訴
理由者，應於提出上訴後二十日內向本院提出上訴理由書（須按他造人數附具繕本）
，並繳納送達用雙掛號郵票拾份（每份參拾肆元）。
上訴時應提出委任律師或具有律師資格之人之委任狀；委任有律師資格者，另應附具
律師及格證書及釋明委任人與受任人有民事訴訟法第四百六十六條之一第一項但書或
第二項（詳附註）所定關係之釋明文書影本。
~B                書記官  詹錫朋
中      華      民      國    九十      年      七      月      二      日
附註：
民事訴訟法第四百六十六條之一（第一項、第二項）
對於第二審判決上訴，上訴人應委任律師為訴訟代理人。但上訴人或其法定代理人具
有律師資格者，不在此限。
上訴人之配偶、三親等內之血親、二親等內之姻親，或上訴人為法人、中央或地方機
關時，其所屬專任人員具有律師資格並經法院認為適當者，亦得為第三審訴訟代理人
。
                                                                        Ｙ


司法院資訊處製作；財團法人民間司法改革基金會備份。
